【裁判字號】    90,上訴,737
【裁判日期】    900823
【裁判案由】    懲治盜匪條例
【裁判全文】
臺灣高等法院臺南分院刑事判決            九十年度上訴字第七三七號        Ｇ
      上  訴  人  臺灣臺南地方法院檢察署檢察官
      被      告  乙  ○  ○
      共      同
      指定辯護人  本院公設辯護人  丙  ○  ○
右上訴人因被告違反懲治盜罪條例案件，不服臺灣臺南地方法院九十年度訴字第一三
九號中華民國九十年三月二十九日第一審判決（起訴案號：臺灣臺南地方法院檢察署
八十九年度偵字第八二二九號），提起上訴，本院就盜匪部份判決如左：
      主      文
上訴駁回。
      理      由
一、公訴意旨略以：被告乙○○與甲○○於民國（下同）八十九年五月十三日晚上七
    時許，在臺南市○○路橋下，見告訴人戊○○在其所駕駛之車號Ｎ九─九０六號
    計程車上休息，遂共同基於意圖為自己不法所有之犯意聯絡，由被告甲○○前去
    敲車門，俟告訴人開車門後，被告乙○○即施以強暴之手段，出手毆打告訴人之
    臉部，並將告訴人強壓在計程車內之座椅上，致使告訴人不能抗拒，而為強盜行
    為之分擔，進而強行搜取告訴人上衣口袋內之新台幣（下同）三百元，仍嫌不足
    ，欲繼續搜括褲袋內之財物時，因告訴人抗拒並擬以行動電話報警，被告甲○○
    見狀即以口咬傷告訴人之左手而施以強暴之行為，並奪下該行動電話，由被告乙○○繼續強取告訴人褲袋中之現金，但因告訴人以手極力護住該現金而未能得逞
    ，被告甲○○亦再度以口咬告訴人之手時，為告訴人奮力掙脫，被告乙○○則因
    心有未甘，遂仍接續上開意圖為自己不法所有之強盜犯意，持木棍對告訴人施以
    強暴之行為，致告訴人受有右眼晴瘀青、上唇裂傷、雙手及下肢多處擦傷等傷害
    （傷害部份原審並未判決），嗣經路人報警而查獲，因認被告等涉有懲治盜匪條
    例第五條第一項第一款之盜匪罪嫌。
二、按犯罪事實應依證據認定之，無證據不得推定其犯罪事實；又不能證明被告犯罪
    者，應諭知無罪之判決，刑事訴訟法第一百五十四條、第三百零一條第一項分別
    定有明文。又認定不利於被告之事實，須依積極證據，苟積極證據不足為不利於
    被告事實之認定，即應為有利於被告之認定，更不必有何有利之證據；而告訴人
    之告訴，本以使被告受刑事追訴為目的，故其陳述是否與事實相符，自應調查其
    他證據，以資審認，苟其所為攻擊之詞，尚有瑕疵，則在此瑕疵未予究明以前，
    即不能遽採為斷罪之基礎；又按證人所為之供述，縱有一部不實，而其他部分經
    法院認為真實時，該部分之證言，仍非不可採為證據；另事實審法院對於證據之
    取捨，依法雖有自由判斷之權，然積極證據不足證明犯罪事實時，被告之抗辯或
    反證縱屬虛偽，仍不能以此資為積極證據應予採信之理由；認定犯罪事實所憑之
    證據，雖不以直接證據為限，間接證據亦包括在內；然而無論直接或間接證據，
    其為訴訟上之證明，須於通常一般之人均不致有所懷疑，而得確信其為真實之程
    度者，始得據為有罪之認定，倘其證明尚未達到此一程度，而有合理之懷疑存在
    時，事實審法院復已就其心證上理由予以闡述，敘明其如何無從為有罪之確信，
    因而為無罪之判決，尚不得任意指為違法，最高法院三十年上字第八一六號判例
    、六十九年臺上字第一五三一號、同院五十二年臺上字第一三００號、同院二十
    一年上字第五九一號、三十年上字第四八二號及七十六年臺上字第四九八六號判
    例分別著有判例可資參照。
三、本件公訴人認被告涉有盜匪罪嫌，無非係以：告訴人戊○○於偵查中所指訴之情
    節、當時到場處理之警員即證人丁○○於偵查中所證稱：戊○○左手背有被咬傷
    之痕跡等語及被告乙○○、甲○○之前後供詞有出入等情，為論述之唯一依據。
    經查：
（一）本件告訴人戊○○就被告乙○○如何持棍強盜一節，所為之指訴已前後不一，
      如其於偵查中先陳稱：「（木棒是誰的？）乙○○在地上撿的」云云（見臺灣
      臺南地方法院檢察署八十九年偵字第八二二九號偵查卷第三十五頁反面），之
      後改稱「．．，我順手拾起一支木棒敲男的頭部一下並打架」云云（見同卷第
      四十五頁反面），而於原審審理時又陳稱：「我趕忙跑出車外，結果乙○○就
      拿木棍打我及計程車的行李箱、車頂」云云（見原審九十年二月十二日訊問筆
      錄）；又如告訴人於偵查中復陳稱：「．．．二人並進入車內將我押在座位上
      ，女的並搜我的身體之後，路人報警，警察就來了，事後我發現我口袋裡三百
      元不見了」云云（見臺灣臺南地方法院檢察署八十九年偵字第八二二九號偵查
      卷第三十五頁反面），「．．．女的搜刮我錢財拿走我上衣口袋之三百元之後
      ，我由左門跑出去」云云（見同卷第四十五頁反面），於原審審理時又陳稱：
      「她過來敲我的車門，我說不要吵我，結果乙○○就打我一拳，接著被告二人
      就從駕駛座的門進入車內．．．」云云（見原審九十年二月十三日訊問筆錄）
      ，於本院調查時又稱：「乙○○到車上壓制我，甲○○拿我身上的錢：：第二
      現場在外面打：：」云云。徵之上情，告訴人對於本件被告乙○○持以施強暴
      之木棒，究係原為告訴人所持有，或由告訴人隨地拾取，亦係由被告乙○○隨
      身攜帶或自地上所撿取，前後指訴已相互矛盾，而對遭何人壓制亦供述不一，
      由告訴人對案發經過及重要情節之指訴，顯有瑕疵以觀，告訴人是否確遭被告
      乙○○、甲○○二人強行劫走三百元，已有疑義。
（二）又衡諸常情，一般強盜之人既係施強暴脅迫等手段，致使他人不能抗拒，而強
      取他人財物，故為免犯後遭他人逮捕，必有其他共犯予以接應，或有便捷之交
      通工具以資逃逸，而所用以施強暴脅迫之工具，亦必容易攜帶而不易查覺，始
      符強盜者之犯罪模式，然本件被告乙○○當時既係購買鹽酥雞，業據被告乙○○、甲○○供稱在卷，且趕至現場之警員丁○○亦證稱：「當場有鹽酥雞，還
      有帶到派出所，鹽酥雞是整包好好的」（參見本院九十年六月十二日訊問筆錄
      ），足見被告乙○○當時確有去購買鹽酥雞。衡情被告乙○○若欲施行強盜手
      段，當無須手提他物（如本件之鹽酥雞）致不便遂行強盜之犯行；況一般市民
      ，鮮有於夜間手持攜帶不便之木棒閒逛於街，蓋此不僅極易使路人發覺行為人
      與其他路人之不同，亦極易使他人聯想行為人持木棒之動機，足證該木棒並非
      被告二人所有，亦非被告二人為強盜他人財物所預先攜帶之兇器，益徵實難僅
      憑告訴人所陳述前揭究由何人持木棒施強暴行為及該木棒究係何人所有云云等
      不一致之指訴，即遽予認定被告二人於前揭時、地，共同基於強盜之犯意聯絡
      ，使告訴人不能抗拒而交付財物等情。
（三）證人丁○○於偵查中固證稱：「（本件由你處理？）當時據報是打架，我到現
      場將他們帶回派出所。當時甲○○額頭受傷，乙○○頭部亦受傷。戊○○左手
      背被咬傷（有牙印）」，然亦證稱：「當時被告二人身上搜出來只【一張五百
      元】鈔」等語（見臺灣臺南地方法院檢察署八十九年偵字第八二二九號偵查卷
      第七十六頁），就告訴人受傷固有照片四幀及行政院衛生署臺南醫院驗傷證明
      書一紙在卷足資佐憑，惟按懲治盜匪條例第五條第一項第一款之普通盜匪罪係
      以「意圖為自己或第三人不法所有，以強暴、脅迫藥劑、催術或他法致使不能
      抗拒而取他人之物或使其交付」為其構成要件，若行為人係基於傷害他人之動
      機或目的，而實施強暴或脅迫等行為，因其於實施強暴、脅迫等行為之過程中
      ，本即無利用該強暴、脅迫等行為取得財物之意思，自難以強盜行為視之，亦
      即本件被告與告訴人間若係因細故發生傷害之結果，則證人受傷之事實充其量
      亦僅能證明告訴人與被告間有傷害或毀損之情事。而證人丁○○於本院調查時
      作證亦重申【僅在被告二人身上搜到一張五百元鈔票】（見同上筆錄），因而
      足可確認被告乙○○、甲○○當時身上總共僅有一張五百元之鈔票，然告訴人
      自警訊以迄偵審時，均陳稱遭被告強取【三百元】云云（見臺南市警察局第五
      分局八十九年六月三十日偵訊筆錄、臺灣臺南地方法院檢察署八十九年偵字第
      八二二九號偵查卷第三十五頁反面、第四十五頁、原審九十年二月十三日、本
      院九十年六月二日訊問筆錄），參以自案發後以迄警局，係由至現場處理之警
      員丁○○將被告二人帶至警局，被告二人並未再至其他處所，而在警局自被告
      身上所搜出之金錢，卻僅有五百元紙鈔一張，並無一百元之紙鈔三張，益徵告
      訴人所稱遭被告二人強取三百元之情節，【並非真實】。至於該五百元確係由
      證人王木受所借予被告，復經證人王木受於偵查中證述無訛（見臺灣臺南地方
      法院檢察署八十九年度偵字第八二二九號偵查卷第五十九頁反面），故自被告
      乙○○身上既僅搜出五百元之紙鈔一張，並非如告訴人所云遭強取三百元，因
      而在訴訟上之證明，通常一般之人對被告於前揭時、地是否有強盜之行為已有
      所懷疑，而無法確信告訴人所陳述遭被告以強暴之手段致使不能抗拒而強取三
      百元之事實，已達於真實之程度，應認有合理之懷疑存在，再參以告訴人所為
      攻擊之詞，已有瑕疵，已如前述，是告訴人所證應不能遽採為斷罪之基礎。
（四）又被告乙○○於偵查中供稱：「（打架過程？）我回來看到甲○○流血，我說
      ：「甲○○，是誰打妳？」甲○○說是計程車（按指告訴人戊○○）打我。我
      走過去質問司機，司機（按指告訴人）就從駕駛座車門衝出來，拿一枝約三尺
      多之木棒打我頭部，我為了自衛才抓住木棒，二人拉扯間，他自己跌倒的，當
      時甲○○並未靠近」云云（見臺灣臺南地方法院檢察署八十九年偵字第八二二
      九號偵查卷第六十頁反面至第六十一頁），固與同案被告甲○○於偵查中所供
      稱：「（當時情形？）乙○○回來問，我為何流血，我說被計程車（按指告訴
      人）毆打，乙○○走過去計程車旁，司機不開門，乙○○與司機就在車內打起
      來，我要去拉他們，之後二人就跑出來，司機拿一支木棒打乙○○。當時我有
      靠近他們，是要拉開他們」云云（見臺灣臺南地方法院檢察署八十九年偵字第
      八二二九號偵查卷第六十一頁），就是否有「靠近」之事實，雖屬些許差異；
      而被告汪碧玉於警訊中所供稱：「是有一位綽號「小寶」在現場欲對我毛手毛
      腳，而計程車司機戊○○在現場，而小寶和戊○○看我反抗就聯手打我」云云
      （見臺南市警察局第五分局刑案偵查卷宗八十九年六月三十日偵訊筆錄），被
      告甲○○於偵查中供稱：「當時戊○○對我毛手毛腳（旁邊有一吸強力膠的人
      ），當時我反抗，他就用手腳打我」云云（見臺灣臺南地方法院檢察署八十九
      年偵字第八二二九號偵查卷第四十四頁反面），「（小寶在現場做何事？）好
      像在吸強力膠」云云（見同卷第七十五頁反面），「（為何在警訊稱「小寶」
      先向妳毛手毛腳？）當時他們二個均在我身邊，當時我喝醉酒，亦不知是誰對
      我毛手毛腳」云云（見同卷第八十一頁至第八十一頁反面），所供述之情節固
      亦不甚相符，惟按犯罪不法構成要件須經嚴格之證明，此為刑事訴訟法上認定
      犯罪事實之原則，而本件之積極證據，亦即告訴人前揭有瑕疵之指訴及被告乙○○向證人王木受所借貸之五百元紙鈔一張，既均不足證明被告二人有共犯強
      盜之犯罪事實，已如前述，故被告二人之供詞縱僅前後不一致或係虛偽，仍不
      能以此資為積極證據應予採信之理由，因而尚難僅憑被告二人陳述之事實不相
      一致，即推論被告二人有強盜之積極行為存在。
五、綜上所述，本件應係共同被告與告訴人間之互毆事件，尚難遽認被告二人有告訴
    人所指強盜之犯行，此外，復查無其他積極證據足資證明被告二人有盜匪之犯行
    ，是被告乙○○、甲○○被訴盜匪之罪尚屬不能證明。原審以不能證明被告乙○○、甲○○犯罪，諭知被告二人盜匪部份無罪，核無不合。檢察官上訴意旨指摘
    原判決採證不當，仍認被告二人有盜匪之行為，為無理由，自應予駁回。
六、末按告訴人因上開互毆致受有右眼晴瘀青、上唇裂傷、雙手及下肢多處擦傷等傷
    害，業據告訴人戊○○於警訊時提出告訴，並加以起訴（見起訴書犯罪事實欄九
    至十三行），雖未載明所犯傷害罪之法條，唯已說明傷害為盜匪之當然結果，足
    見公訴人對告訴人遭被告二人傷害之事實【業經起訴】，原審認懲治盜匪條例第
    五條第一項第一款之普通盜匪罪與傷害罪及毀損罪（起訴書並未載及有毀損之情
    形）之社會基本事實並非同一，二者之犯罪不法構成要件事實亦非相同，無從依
    刑事訴訟法第三百條為法條之變更，雖非無據，然盜匪部份既然諭知無罪，則傷
    害部份即不能為盜匪罪所吸收，【應單獨加以判決】，原判決對起訴之傷害罪恝
    置未論，則有未當。檢察官上訴時雖亦論及被告所涉傷害之犯行，然究係告訴人
    所指訴被告傷害為可採，或被告所辯係因被告甲○○遭告訴人性侵害，故以自衛
    互毆，並非故意傷害，且被告亦受有不小之傷害等情為真，因就此被告傷害之犯
    行並未經原審判決，本院尚無法加以審究，此部份自應另由原審為【補充之判決
    】，附為記明。
據上論結，應依刑事訴訟法第三百六十八條，判決如主文。
本案經檢察官羅清溪到庭執行職務。
中    華    民    國      九十      年      八      月      二十三      日
                                  臺灣高等法院臺南分院刑事第四庭
                                      審判長法官  陳    義    仲
                                            法官  宋    明    蒼
                                            法官  蔡    崇    義
右正本證明與原本無異。
如不服本判決，應於判決送達後十日內向本院提出上訴狀，其未敘述理由者並應於提
出上訴狀後十日內向本院補提理由書（應附繕本)。
                                      法院書記官  李    育    儒
中    華    民    國      九十      年      八      月      二十七      日


司法院資訊處製作；財團法人民間司法改革基金會備份。
